【裁判字號】    99,台上,4581
【裁判日期】    990722
【裁判案由】    違反臺灣地區與大陸地區人民關係條例
【裁判全文】
最高法院刑事判決            九十九年度台上字第四五八一號
上  訴  人  甲○○
選任辯護人  林岡輝律師
上列上訴人因違反台灣地區與大陸地區人民關係條例案件，不服
台灣高等法院高雄分院中華民國九十七年九月十六日第二審判決
（九十七年度上訴字第一一八四號，起訴案號：台灣高雄地方法
院檢察署九十六年度偵字第二五一六七號），提起上訴，本院判
決如下：
    主  文
上訴駁回。
    理  由
按刑事訴訟法第三百七十七條規定，上訴於第三審法院，非以判
決違背法令為理由，不得為之。是提起第三審上訴，應以原判決
違背法令為理由，係屬法定要件。而上訴第三審法院之案件，是
否以判決違背法令為上訴理由，應就上訴人之上訴理由書狀加以
審查，如果上訴理由書狀並未依據卷內訴訟資料，具體指摘原判
決不適用何種法則或如何適用不當，或所指摘原判決違法情事，
顯與法律規定得為第三審上訴理由之違法情形，不相適合時，均
應認其上訴為不合法律上之程式，予以駁回。至原判決究有無違
法，與上訴是否以違法為理由，係屬二事。本件原審經審理結果
，認為上訴人甲○○意圖營利使大陸地區人民非法進入台灣地區
及使公務員登載不實等犯行均明確，因而維持第一審判決所為，
比較行為時及裁判時法律，適用最有利之刑法修正前牽連犯規定
，從一重論處上訴人共同連續意圖營利而違反不得使大陸地區人
民非法進入台灣地區之規定罪刑，駁回上訴人在第二審之上訴，
已詳敘調查、取捨證據之結果及憑以認定犯罪事實之心證理由。
原判決認定上訴人有其事實欄所載意圖營利使大陸地區人民非法
進入台灣地區及使公務員登載不實等犯行，除依憑上訴人自偵查
以迄原審始終一致之自白外，且援引卷附之財團法人海峽交流基
金會證明書、遼寧省誠信公證處結婚公證書、高雄市新興區戶政
事務所結婚登記申請書、入出國日期證明書、大陸地區人民進入
台灣地區申請書、旅行證申請書及保證書等足以佐證上訴人自白
真實性之多項文書，資為論據。是原判決併引為本件論罪科刑基
礎之證人簡文祥於偵查中之供證，縱予除去，仍應為同一事實之
認定，從而原判決關於簡文祥在偵查中之陳述證據能力之論述，
不論是否適法，均於判決結果不生影響。上訴人執以提起第三審
上訴，顯非適法之第三審上訴理由。又所謂集合犯，是指立法者
所制定之犯罪構成要件中，本就預定有數個同種類之行為將反覆
實行之犯罪，就各自實現犯罪構成要件之多數行為，解釋為集合
犯，而論以一罪。觀諸台灣地區與大陸地區人民關係條例第七十
九條第二項所規定意圖營利使大陸地區人民非法進入台灣地區罪
之構成要件文義，實無從認定立法者本即預定該犯罪之本質，必
有數個同種類行為反覆實行，故該罪難認係集合犯。原判決以本
件上訴人多次意圖營利使大陸地區女子劉曉瑩非法進入台灣地區
，係基於一概括犯意所為，而依修正前連續犯之規定，論以一罪
，業於判決理由內說明甚詳。上訴意旨雖主張上開規定既以「意
圖營利」為加重處罰之要件，顯見行為人需反覆為之，即具有職
業性，應屬集合犯，而指摘原判決論以刑法修正前之連續犯，有
適用法則不當之違法云云。然「意圖營利」，非必反覆為之甚或
以之為業，始能遂其牟利之目的，是該構成要件依其客觀文義，
非必有數個同種類行為反覆實行，自難認係集合犯，上訴意旨對
原判決此部分就法律疑義所為適法之闡述，徒憑其主觀上之顯然
誤解，任意指摘，客觀上亦不足據以辨認原判決已具備違背法令
之形式要件。再者，刑法第五十九條所謂「犯罪之情狀」與同法
第五十七條所謂「一切情狀」，並非有截然不同之領域，是適用
第五十九條酌量減輕其刑時，固不應排除第五十七條所列舉十款
事由之審酌，然必綜合考量結果，認犯罪之情狀，在客觀上足以
引起一般同情，認為即予宣告法定低度刑期，猶嫌過重者，始有
第五十九條之適用。又犯罪之情狀是否足堪憫恕而得依刑法第五
十九條之規定，酌量減輕其刑，係屬事實審法院於職權範圍內得
酌定之事項，除其裁量權之行使，明顯違反比例原則外，不得任
意指摘，以為第三審上訴理由。原判決就上訴人所辯其係為籌措
其父醫藥費用而犯本案云云之犯罪動機如何不足採信，上訴人因
本件犯罪每月所得不法利益遠溢出我國法定最低工資，是其犯罪
情狀在客觀上何以尚無可憫恕之處，因認無適用刑法第五十九條
予以酌減其刑之餘地，亦逐一於理由內析述甚詳，核於法尚無不
合。上訴意旨猶指摘原判決關於是否酌減其刑之判斷，未審酌刑
法第五十七條所列之上訴人犯罪動機等一切情狀，有不適用法則
之違誤云云，顯係未依卷證而為指摘。依上揭說明，本件上訴為
不合法律上之程式，應予駁回。至原判決認上訴人尚牽連觸犯使
公務員登載不實文書之不得上訴第三審罪名部分，因得上訴之使
大陸地區人民非法進入台灣地區之重罪部分，上訴不合法，則此
輕罪部分，自無從適用審判不可分之原則，併為實體上之審判，
亦應從程序上予以駁回。
據上論結，應依刑事訴訟法第三百九十五條前段，判決如主文。
中    華    民    國   九十九   年   七   月  二十二  日
                      最高法院刑事第四庭
                          審判長法官  張  淳  淙
                                法官  劉  介  民
                                法官  蔡  彩  貞
                                法官  魏  新  和
                                法官  徐  文  亮
本件正本證明與原本無異
                                      書  記  官
中    華    民    國  九十九  年    七    月  二十六  日
                                                     ｍ

司法院資訊處製作；財團法人民間司法改革基金會備份。
